臺灣高等法院刑事判決　　　　　　　 100年度上訴字第2275號
上　訴　人
即　被　告　陳明隆
指定辯護人　本院公設辯護人　陳德仁
上列上訴人因強盜案件，不服臺灣桃園地方法院97年度訴字第10
66號，中華民國98年2 月27日第一審判決（起訴案號：臺灣桃園
地方法院檢察署97年度偵字第213 號），提起上訴，本院判決如
下：
    主  文
原判決撤銷。
陳明隆共同意圖為自己不法之所有，而搶奪他人之動產，累犯，
處有期徒刑貳年。
    事  實
一、陳明隆前因竊盜案件，經臺灣桃園地方法以94年度易字第44
    3號判決判處有期徒刑2年確定，甫於民國96年5月9日縮刑期
    滿執行完畢。詎不知悔改，竟與不詳姓名年籍成年外籍男子
    （下稱甲男），於96年9月23日晚上7時45分許（起訴書誤載
    為晚上8 時20分許），騎乘不詳車號機車搭載甲男，行經桃
    園縣平鎮市興峰巷內時，適有泰國籍某人（下稱乙）騎乘不
    詳車號機車搭載黃秋雲亦行經該處，陳明隆及甲男認有機可
    趁，竟共同意圖為自己不法所有之犯意聯絡，先以所騎乘機
    車輕觸搭載黃秋雲之機車後面，致該機車車身搖晃不穩，乙
    煞車轉彎至對面馬路上，黃秋雲誤以為地震，在不及防備之
    際，突遭甲男搶取黃秋雲左肩斜背置於大腿上之皮包〈內有
    現金新臺幣（下同）3,000元、黑色NOKIA 8855手機（搭配
    門號：0000000000號、手機序號：000000000000000號）、
    鐵門遙控器、鑰匙、身分證、健保卡、玉手鐲等物〉，致使
    乙及黃秋雲人車倒地，黃秋雲因皮包遭拉扯，造成手臂瘀青
    、指甲斷裂流血（傷害部分不告訴）。陳明隆等人得手後迅
    速騎乘機車逃逸。嗣黃秋雲報警處理，經調閱手機通聯紀錄
    而循線查獲上情。
二、案經桃園縣政府警察局平鎮分局報請臺灣桃園地方法院檢察
    署檢察官偵查起訴。
    理  由
一、原判決於98年3 月13日寄存送達與上訴人即被告陳明隆，被
    告不服，於98年3 月16日提起上訴，因未附理由，經原審法
    院於98年4月14日裁定命被告於收受裁定後，5日內提出具體
    上訴理由，並於98年4 月22日寄存送達與被告。詎原審法院
    因被告遲未補正，於98年5月14日裁定駁回上訴，並於98年5
    月22日寄存送達與被告，凡此有原審法院裁定、送達證書在
    卷為憑（原審卷第83、89、91、92、94頁）。嗣因被告於98
    年4 月24日另案在法務部矯正署桃園看守所羈押中，原審法
    院於98年9 月28日就命補正具體上訴理由之裁定，重新送達
    與被告，亦有送達證書在卷可稽（原審卷第98頁），被告旋
    於98年9 月29日補提上訴理由狀，有上訴理由狀蓋有臺灣桃
    園地方法院收狀戳在卷為憑（本院卷第10頁）。後經原審法
    院於100年6月13日訊問被告，被告當庭表示對原判決及命補
    正具體上訴理由裁定分別提起上訴及抗告，並經本院於100
    年6 月30日裁定撤銷原審法院駁回上訴之裁定。本件姑不論
    原審法院駁回上訴之裁定係因被告另案在押而未合法送達迄
    未生效，抑或業經本院裁定撤銷在案，均不影響被告於98年
    3月16日提起上訴，並於98年9月29日補正具體理由而為合法
    上訴之結果，合先敘明。
二、以下所引證據，經本院當庭提示，檢察官、被告及其指定辯
    護人對於被告以外之人於審判外之言詞及書面陳述，均表示
    無意見，同意作為證據（本院卷第29反頁），且本院審酌該
    言詞陳述或書面陳述作成時，並無違法或不當之狀況，依刑
    事訴訟法第159條之5第1項規定，均有證據能力。另以下所
    引卷內之文書證據、證物之證據能力部分，並無證據證明係
    公務員違背法定程序所取得，且檢察官、被告及其指定辯護
    人於本院亦均未主張排除下列文書證據、證物之證據能力，
    且迄本院言詞辯論終結前均未表示異議，本院審酌前揭文書
    證據、證物均無顯不可信之情況與不得作為證據之情形，依
    刑事訴訟法第158條之4反面解釋及第159條之4之規定，應認
    均有證據能力。
三、上開時、地，被告騎乘機車搭載甲男，趁黃秋雲猝防不及之
    際，由甲男自後搶奪黃秋雲左肩斜背之皮包等事實，坦承不
    諱（本院卷第28、46頁），核與證人即被害人黃秋雲所為證
    述相符（偵卷第16、44、45頁、原審卷第48至53頁），並有
    被告持用0000000000手機之通聯調閱查詢單存卷可參（偵卷
    第23至26、33、34頁），復有案發後被告騎乘機車逃逸之監
    視器錄影擷取畫面在卷為憑（偵卷第66至68頁），並經本院
    勘驗監視器錄影光碟，製有勘驗筆錄在卷可稽（本院卷第40
    頁）。被告雖否認有何以所騎乘機車擦撞搭載黃秋雲之機車
    ，然黃秋雲證稱：96年9月23日晚上7時45分許，在桃園縣平
    鎮市興峰巷內，一名友人騎機車搭載我，因是下坡又轉彎，
    我們速度很慢。當時我的皮包左肩斜背，放在大腿上，感覺
    機車後面被撞到，機車搖晃，我們就煞車轉彎到對面的馬路
    上，我的包包先被扯走，後來我們就人車倒地，我只看到後
    面的2 名年籍不詳男子（後座男子戴安全帽、暗紅色外套；
    前座男子頭髮紅色，沒有戴安全帽、口罩，衣服穿白色、圓
    領T 恤）騎乘機車很快的從我左側騎走。因皮包綁在手上很
    重，被拉走後，我的手臂瘀青、指甲斷掉流血。剛開始以為
    是地震，等我手痛時，那台機車已經走掉，才看到兩手空空
    ，來不及反應就被搶。我們所騎機車確實有被撞，因機車後
    面擋泥板有破掉一點點，但撞的不是很重，靠近而已，拉的
    才用力（偵卷第16、44、45頁、原審訴卷第48、49、51、52
    頁）。以黃秋雲再三表示機車係遭輕撞而搖晃，並非因甲男
    搶奪皮包而搖晃，且被告對其所騎機車有無撞到搭載黃秋雲
    之機車，於偵查中先以：黃秋雲他們撞到我們，她人跑掉，
    行動電話掉在現場，我撿來用（偵卷第51頁），經檢察官質
    疑為何於警詢中表示行動電話借給朋友用後，又改以：9 月
    多晚上8、9點，在金陵路上撿到的，就拿來打打看（偵卷第
    52頁）。復於原審陳述：伊不知搭載黃秋雲之機車何以會倒
    ，也不知鍾雲輝有沒有去搶（審訴卷第22頁）。再改以：案
    發時，鍾雲輝告知我，因我要超車騎很快，在我前面機車要
    閃我，才跌倒，他就叫我趕快騎，有人跌倒，我沒有感覺有
    撞到人（原審卷第14頁），前後矛盾不一，顯係情虛所致，
    自以黃秋雲前後一致證述為本院認定事實之依據。又被告以
    其所搭載之人為鍾雲輝，然此經鍾雲輝於原審作證堅決否認
    在案（原審卷第46頁）；參以黃秋雲證稱：我沒有看過鍾雲
    輝，我認為案發時，戴安全帽的人是同一天在同一家店吃飯
    的人，因那個人是外帶，安全帽沒有拿下來，我看監視器坐
    在後面的人跟外帶的人一模一樣，聽那個人講話，知道是外
    勞。因我們要走時，那個人還徘徊好久，我們走了約1 個電
    線桿，從小巷子進去，直到被搶，沒有超過15分鐘（原審卷
    第53頁），顯然與被告共同搶奪之人非鍾雲輝而係不詳姓名
    年齡外籍成年男子無誤。從而，被告與甲男騎乘機車，先以
    機車輕觸搭載黃秋雲之機車，致機車搖晃，轉彎至對面馬路
    上，黃秋雲誤以地震處於不及防備之際，突遭甲男搶取左肩
    斜背之皮包，因猛力拉扯人車倒地，並受有左手臂瘀青、指
    甲斷裂流血等情，堪以認定。
四、黃秋雲雖於警詢中陳以：我下班步行，遭2 名戴全罩式安全
    帽男子騎乘機車尾隨，面遭不明物體撞擊趁機搶皮包（偵卷
    第13頁）；後改以：被告騎乘機車先將我與朋友騎乘之機車
    撞倒後，再由後座歹徒用手強行強盜我身上皮包（偵卷第16
    頁）；於檢察官偵訊時改以：他們故意先撞機車讓機車半倒
    ，機車歪到對面後，才搶我皮包（偵卷第45頁）；復於原審
    證稱：感覺機車後面被撞到，機車搖晃，把我皮包拿走後，
    我才跌倒（原審訴卷第51頁）。然其已改稱：我原先是走路
    ，後來讓朋友戴時被搶（偵卷第44頁），並經指定辯護人質
    疑究係機車被撞倒後，歹徒才動手搶，或機車被撞，被搶皮
    包後，才跌倒。經黃秋雲再三思考肯定撞的不是很用力，只
    有靠近而已，後因我的皮包被拉，我抱著前座騎士，機車才
    會被拉倒（原審卷第52頁）。是以，尚難以黃秋雲對瞬間發
    生搶奪致傷情事，就細節稍有不一之指述，率認黃秋雲前後
    一致所證，不足採信。被告前此雖否認行搶，然行動電話（
    序號000000000000000）門號0000000000號，係被告於96年6
    月初開始使用等情，業經被告陳明在卷（偵卷第4 頁）。參
    以96年9月23日20時22分3秒，黃秋雲行動電話門號00000000
    00號SIM卡曾插入被告持用行動電話（序號000000000000000
    ）中通話；於96年9月23日21時15分28秒，被告持用門號000
    0000000號SIM卡再插入被告持用行動電話（序號0000000000
    00000）中等情，有0000000000號、0000000000 號門號之通
    聯調閱查詢單（偵卷第19至26頁）存卷可參，若非被告參與
    搶奪黃秋雲皮包，焉會黃秋雲持用行動電話門號0000000000
    號SIM卡會毫無緣由插入被告持用行動電話（序號000000000
    000000）中通話使用，故被告於本院自白尚與事實相符。另
    鍾雲輝雖陳稱：我之前有陪被告到被告以前工作地點，被告
    有買一瓶保力達或維士比，所以有喝酒，途中沒有撞到人（
    原審卷第40、41頁），然其亦稱：不知那天是否為96年9 月
    23日，也不知興峰巷在那邊，沒有向被告借過手機（原審卷
    第40至42頁），故鍾雲輝上開所證，不足為有利被告之認定
    。
五、按共同正犯，係共同實行犯罪行為之人，在合同意思範圍內
    ，各自分擔犯罪行為之一部，相互利用他人之行為，以達其
    犯罪之目的，其成立不以全體均參與實行犯罪構成要件之行
    為為必要（最高法院 98 年度台上字第 1429 號判決意旨參
    照）。被告自承：在搶奪之前，就與朋友說好要搶前面的女
    子，他有說好（本院卷第28反頁），顯然被告與甲男案發前
    即有搶奪之合意，故被告雖未下手搶奪黃秋雲皮包，然在被
    告與甲男合同意思範圍內，彼此互相利用他人之行為，以達
    搶奪之目的，自不影響被告與甲男為共同正犯。
六、綜上所述，被告上開所辯，核無足取。本件事證明確，應依
    法論科。至被告聲請調閱現場監視錄影帶；傳鍾雲輝、黃秋
    雲與被告對質。因案發現場並無監視器，有本院公務電話查
    詢紀錄表在卷為憑（本院卷第43頁），自無法調閱；且刑事
    訴訟法第184條第2項，因發現真實之必要，得命證人與他證
    人、被告對質，然因黃秋雲於原審已當庭表示未見過鍾雲輝
    （原審卷第53頁），且被告與鍾雲輝亦當庭對質（原審卷第
    54頁），本件事證已明，尚無再行傳喚鍾雲輝、黃秋雲與被
    告對質之必要。
七、核被告所為，係犯刑法第325條第1項搶奪罪。公訴人雖認被
    告涉有刑法第328條第1項強盜罪嫌，然按搶奪罪以乘人不及
    抗拒，公然掠取其財物為成立要件，雖掠奪之際或不免於暴
    行，然與強盜罪之暴行，必須至使人不能抗拒之情形，迥然
    有別（最高法院98年度台上字第3166號號）。本件搭載黃秋
    雲之機車雖確實遭被告所騎乘之機車自後輕觸，且強盜罪所
    施用之強暴、脅迫手段，祇須足以壓抑被害人之抗拒，使其
    喪失意思自由為已足，縱暴力未與被害人身體接觸，或被害
    人實際無抗拒行為，固於強盜罪之成立不生影響。然因被告
    騎乘機車僅靠近輕觸搭載黃秋雲之機車，並未造成黃秋雲人
    車倒地，反由乙煞車轉彎至對面馬路上，甲男隨即靠近拉扯
    黃秋雲左肩斜背之皮包後，因力道過大，黃秋雲復雙手環抱
    乙，致使乙與黃秋雲人車倒地，黃秋雲始受傷等情，已如前
    述。且黃秋雲證稱：被告故意撞我們的機車後面一下，故意
    靠近，撞過去後，馬上拉走我的皮包，當時我來不及反應，
    以為是地震，等我手痛的時候，那台機車已經走掉，才看到
    兩手空的，才知道被搶（原審卷第49、52頁），益證黃秋雲
    係在搭載其之機車停於對面馬路上，未及有任何防備之際，
    即遭甲男以迅雷不及掩耳方式，搶奪左肩斜背於身上之皮包
    。被告所騎機車僅靠近輕觸搭載黃秋雲之機車，並未造成人
    車倒地成傷，依當時情況，客觀上判斷，難謂被告以機車輕
    觸搭載黃秋雲之機車，已足使黃秋雲身體上或精神上達於不
    能或顯難抗拒之程度。況黃秋雲當下誤以為係地震，主觀上
    亦未曾感受到遭他人施用強暴手段，足以壓抑其反抗之意思
    ，客觀上亦無施用強暴手段，致使黃秋雲不能抗拒情事存在
    。又黃秋雲雖受有如事實欄所載之傷勢，然搶奪罪本係乘人
    不備，公然掠奪財物，難免發生因拉扯而受傷，黃秋雲受傷
    係因皮包綁在手上很重，又抱著前座的騎士，所以機車才失
    控被拉倒，摔車後手臂瘀青、指甲斷掉流血，業經黃秋雲陳
    明在卷（原審卷第51、52、49頁），尚非被告騎乘機車輕觸
    搭載黃秋雲之機車所造成，自難以黃秋雲遭猝及不防拉扯，
    連帶所騎乘機車摔車，即認被告所為該當強盜犯行，惟公訴
    意旨所指犯罪基本事實既屬同一，本院自應變更法條予以審
    理。被告與甲男間，就上開犯行，有犯意聯絡及行為分擔，
    為共同正犯。被告有如事實欄所載論罪科刑及執行完畢之前
    科，有本院被告前案紀錄表存卷可參，其於5 年內故意再犯
    有期徒刑以上之本罪，為累犯，依法加重其刑。
八、原審以事證明確，予以論罪科刑，固非無見，惟查：(1)被告
    上開所為，係趁黃秋雲不備之際，搶奪皮包，該當搶奪罪，
    原判決誤為強盜罪，尚有違誤。(2)原判決事實未說明外籍男
    子為成年人，稍有未洽。被告以甲男為鍾雲輝，且未以機車
    擦撞搭載黃秋雲之機車為由，提起上訴，雖無理由，然被告
    以其所為係搶奪而非強盜，尚非無理由，且原判決另有上開
    可議之處，自應撤銷改判。爰審酌被告有多次竊盜、搶奪前
    科紀錄，素行不佳，正值年輕力壯，本應憑勞力賺取生活所
    需，竟騎機車搶奪財物，嚴重影響社會治安，兼衡其犯罪之
    動機、目的、犯罪所得、犯後態度及黃秋雲所受侵害程度等
    一切情狀，量處如主文第2 項所示之刑。
據上論斷，應依刑事訴訟法第第369條第1項前段、第364條、第2
99條第1項前段、第300條，刑法第28條、第325條第1項、第47條
第1項，判決如主文。
本案經檢察官李良忠到庭執行職務。
中    華    民    國    100     年   9      月    15   日
                  刑事第二庭    審判長法  官  洪光燦
                                      法  官  宋明蒼
                                      法  官  李麗玲
以上正本證明與原本無異。
如不服本判決，應於收受送達後10日內向本院提出上訴書狀，其
未敘述上訴之理由者並得於提起上訴後10日內向本院補提理由書
（均須按他造當事人之人數附繕本）「切勿逕送上級法院」。
                                      書記官  葉金發
中    華    民    國     100    年    9     月    16   日
附錄：本案論罪科刑法條全文：
中華民國刑法第325條第1項：
意圖為自己或第三人不法之所有，而搶奪他人之動產者，處六 月
以上五年以下有期徒刑。